臺灣臺南地方法院民事裁定　　　　　　　　96年度破字第88號
聲　請　人　甲○○○
上列聲請人宣告破產事件，本院裁定如下：
    主  文
聲請駁回。
聲請程序費用由聲請人負擔。
    理  由
一、本件聲請意旨略以：
  (一)緣聲請人即債務人向債權人萬泰商業銀行股份有限公司北高
    雄分公司、遠東國際商業銀行股份有限公司、中國信託商業
    銀行股份有限公司、永豐信用卡股份有限公司、美商花旗銀
    行股份有限公司、安泰商業銀行股份有限公司、友邦國際信
    用卡股份有限公司等申辦信用卡及現金卡等，並向債權人遠
    東國際商業銀行股份有限公司高雄中正分公司申辦信用貸款
    。
  (二)查聲請人之配偶前曾失業長達2年，致家庭長期入不敷出，
    不得已只好使用信用卡、現金卡及信用借貸度日，在高額循
    環利率壓榨下致債務負擔迅速累積，截至民國95年11月9日
    止共積欠本金、利息、遲延利息、違約金及其他費用總計新
    台幣（下同）1,257,475元。聲請人之配偶現雖已有工作，
    惟收入並不多，聲請人之收入於扣除日常開銷後，亦所剩無
    幾，僅能償還部分利息而不足清償全部負債，更遑論支付債
    權協商月繳14,000之債款。
  (三)依聲請人之年紀、職業、收入、信用、財產狀況及負債情形
    ，顯已無清償債務之能力，一旦經法院宣告破產，個人信用
    將難有恢復之日，各銀行亦多會拒絕再與聲請人往來，惟如
    不採此法，恐將一再陷入以債養債之惡性循環中，債務將更
    行擴大，不得已始以現有財產30萬元（聲請人親友集資贈與
    ）及名下所有機車一輛聲請破產。再者，一經宣告破產，並
    不意謂聲請人即免負任何債務人責任，反之，破產人之生活
    應趨於簡樸、節省消費，一有任何惡意隱匿財產行為，法院
    得隨時撤銷原准許破產聲請之裁定。
  (四)按「破產，對於債務人不能清償者，宣告之。」破產法第57
    條定有明文。又同法第58條規定：「破產，除另有規定外，
    得因債權人或債務人之聲請宣告之。」故只要債務人有不能
    清償債務之情事，即可宣告破產，至於宣告破產有無實益，
    似非宣告破產時所應斟酌之要件，台灣高等法院85年度抗字
    第508號裁定意旨亦早有指示。而最近台灣高等法院高雄分
    院95年破抗字第3號裁定意旨：「縱（組成破產財團）事後
    破產程序進行中確有破產財團不足清償財團費用及財團債務
    情事，亦僅是否應依同法（破產法）第一四八條規定，裁定
    破產程序終止，然究非宣告破產時之消極要件。」更明白表
    示，有無破產實益，非宣告破產時所應斟酌之要件，僅為事
    後是否應依破產法第148 條終止破產程序的問題，不能倒果
    為因，變相剝奪人民宣告破產之權利，此乃高等法院對於破
    產事件之一貫見解。
  (五)另政府機關已積極訂立相關債務清償法規以為因應，依立法
    院甫通過之消費者債務清理條例之精神，在於使經濟上處於
    弱勢地位之消費者，得依照較現行破產法簡單易行之程序處
    理其債務，讓債務問題不再惡化，得以有經濟上重生之機會
    ，因此為配合政府政策及使經濟弱者有重生之機會，自應從
    寬認定破產之要件。況聲請人之所以會陷入聲請破產之窘境
    ，部份是肇因於債權銀行為了市佔率而濫發信用卡及現金卡
    ，卻不做債信控管的工作，使聲請人逐漸陷於以卡養卡的無
    底深淵，故聲請人之所以要聲請破產，不應完全歸責於聲請
    人，債權銀行亦應負一部份之責任，從而法院不應僅著眼於
    銀行之利益，而犧牲廣大債務人之利益，故懇請鈞院准予宣
    告破產，使聲請人得以獲取經濟上重生之機會。
二、按破產，對債務人不能清償債務者宣告之，破產法第57條固
    定有明文；惟破產者，乃債務人不能清償其債務時，為使多
    數債權人得公平滿足，就債務人之總財產，由法院參與其事
    ，為一般強制執行之訴訟程序也。所謂不能清償債務，係指
    應即時清償之債務，客觀上不論以正當之財產、勞務、信用
    、均無法繼續清償之意。詳言之，破產人之「支付不能」指
    債務人因資產不足，對應需「即時清償（清償期屆至）」之
    債務，不能持續的清償之客觀狀態。所謂「持續的」，是指
    將持續下去的支付不能，不包括一時資金短缺而出現的支付
    不能。判斷是否支付不能之「清償能力」，由財產、信用、
    勞動能力（技能）三個要素所構成，只要有其中之任何一要
    素，可以清償債務，即屬有清償能力；換言之，無任何得以
    清償之三要素之一，即可謂「缺乏清償能力」，因此雖有形
    式上債務超過，但不構成支付不能，例如自然人之資產雖小
    於負債，惟其具有將來發展性，可以得到信用，即不能認其
    已屬多重債務呈破產之支付不能狀態，蓋自然人對其債務原
    則上應負無限責任，若因資力不足以清償，則僅屬強制執行
    問題，不生不能清償之問題，即使於強制執行其資產，縱不
    足以滿足債權人之債權，仍應顧及債務人及其共同生活之親
    屬最低生計（強制執行法第52條、第53條參照），殊無僅因
    一時資力不能清償，即以破產程序處理之理。我國因信用卡
    、現金卡向金融業借款等造成資產遠大於債務，但陷於一時
    不能清償之自然人，其數甚多，此種社會問題，就國家強制
    力解決之道，本宜以另行立法解決（如所謂「個人再生法」
    、或我國甫於本年7月11日公布，即將於97年4月11日施行之
    「消費者債務清理條例」等），不宜遽依破產程序解決，如
    強制以破產程序處理，除其程序費用所費不貲，增加當事人
    額外負擔外，冗長程序亦曠日廢時，不足以滿足債權人之債
    權、亦未必能即時解決債務人之債務問題，故應先由債務人
    與債權人之金融機構等進行債務協商（如我國即將施行之「
    消費者債務清理條例」第151~154條對金融機構之消費借貸
    、自用住宅借款、信用卡或現金卡契約所負特定債務亦採協
    商前置主義），嗣協商不成立時，再循債務清理程序解決，
    始能具體落實「費用相當性原理」（參照邱聯恭著，司法之
    現代化與程序法，第318頁）。
三、經查，本件聲請人係61年3月出生，目前年僅35歲，正值體
    力旺盛之年紀，且依本院依職權調取聲請人之勞保投保及財
    稅資料顯示，聲請人自76年間起迄今陸續在科技公司、超商
    、百貨、職業工會等處任職，95年度之薪資所得為294,300
    元，此有勞工保險投保資料表及稅務電子閘門財產所得調件
    明細表可稽，堪認其具備相當之工作能力。則計算至聲請人
    60歲止，應尚有25年可工作而取得收入之期間。此外，聲請
    人亦謂其親友集資贈與其現有財產30萬元，可見聲請人尚有
    親友可供應資金，亦非毫無信用，而達無還款能力之程度。
    又聲請人為本件破產之聲請，固無非欲藉破產程序，達其債
    務免責之目的；然本件係聲請人以卡養卡，忽視卡債採高額
    循環利息所致，其目前尚非不得與債權人等以協商來解決，
    反而選擇聲請複雜、緩慢、費用較高（包括破產財團換價程
    序費用、破產管理人報酬等）之破產程序，非但增加債務人
    自己額外之程序費用負擔，亦降低債權人可得公平實現債權
    受償之數額，自非必要。因此，本院認為依據債務人之現有
    資產、工作潛力、可資運用之信用、本件債務之金額與性質
    ，本件聲請人應尚無不能清償債務之情事。是揆諸前揭說明
    ，聲請人聲請宣告債務人破產，與法律規定之要件不符，核
    無理由，應予駁回。
四、爰依破產法第5條、民事訴訟法第95條、第78條，裁定如主
    文。
中　　華　　民　　國　　96　　年　　12　　月　　31　　日
                  民事第一庭    法　官　黃瑪玲
以上正本係照原本作成。
如對本裁定抗告須於裁定送達後10日內向本院提出抗告狀，並應
繳納抗告費新台幣1,000元整。
中　　華　　民　　國　　96　　年　　12　　月　　31　　日
                                書記官　陳著振
附表：債權人清冊
┌─┬──────┬──────┬─────┐
│編│ 債權人名稱 │  地    址  │債權金額  │
│號│            │            │（新台幣）│
├─┼──────┼──────┼─────┤
│1 │萬泰商業銀行│807高雄市三 │98,000元  │
│  │股份有限公司│民區○○○路│          │
│  │北高雄分行  │878號       │          │
├─┼──────┼──────┼─────┤
│2 │遠東國際商業│106台北市大 │147,548元 │
│  │銀行股份有限│安區○○○路│          │
│  │公司        │二段205號   │          │
├─┼──────┼──────┼─────┤
│3 │中國信託商業│110台北市信 │493,820元 │
│  │銀行股份有限│義區○○路3 │          │
│  │公司        │號1樓       │          │
├─┼──────┼──────┼─────┤
│4 │永豐信用卡股│100台北市中 │34,316元  │
│  │份有限公司  │正區○○路17│          │
│  │            │號6樓       │          │
├─┼──────┼──────┼─────┤
│5 │美商花旗銀行│105台北市松 │86,196元  │
│  │股份有限公司│山區○○○路│          │
│  │            │三段115號2樓│          │
│  │            │之1         │          │
├─┼──────┼──────┼─────┤
│6 │安泰商業銀行│105台北市松 │18,564元  │
│  │股份有限公司│山區○○○路│          │
│  │            │三段158號1樓│          │
├─┼──────┼──────┼─────┤
│7 │友邦國際信用│111台北市士 │1,031元   │
│  │卡股份有限公│林區○○○路│          │
│  │司          │六段88號6樓 │          │
├─┼──────┼──────┼─────┤
│8 │遠東國際商業│800高雄市中 │378,000元 │
│  │銀行股份有限│正四路49號1 │          │
│  │公司高雄中正│樓          │          │
│  │分公司      │            │          │
├─┴──────┴──────┼─────┤
│   總   計                    │1,257,475 │
│                              │元        │
└───────────────┴─────┘
